【裁判字號】    98,上易,1310
【裁判日期】    980923
【裁判案由】    侵占等
【裁判全文】
臺灣高等法院臺中分院刑事判決        98年度上易字第1310號
上  訴  人  臺灣臺中地方法院檢察署檢察官
上  訴  人
即  被  告  己○○
上列上訴人因被告侵占等案件，不服臺灣臺中地方法院98年度易
字第129號中華民國98年6月26日第一審判決（起訴案號：臺灣臺
中地方法院檢察署97年度偵字第25676號，移送併辦案號：97年
度偵字第18670號、97年度偵字第23954號），並經檢察官移送本
院併案審理（98年度偵字第16567、16568號）提起上訴，本院判
決如下：
    主    文
原判決撤銷。
己○○意圖為自己不法之所有，而侵占自己持有他人之物，處有
期徒刑伍月，如易科罰金，以新臺幣壹仟元折算壹日。
    犯罪事實
一、緣己○○與寅○○、卯○○葉子盛均係柯能工程有限公司（
    下稱柯能公司）員工，柯能公司負責人謝智元為轉帳薪資，
    要求寅○○、卯○○向國泰世華商業銀行西台中分行辦理開
    戶，惟寅○○、卯○○於民國九十七年四月一日向該分行申
    請開戶後即離職；該分行於同年月七日辦妥寅○○、卯○○
    帳戶（帳號分別為：000000000000、0000
    00000000號）之開戶手續後，即通知謝智元領取，
    謝智元打電話給己○○，己○○則指派葉子盛領取；葉子盛
    領回後，將上開寅○○、卯○○之帳戶存摺、提款卡及密碼
    交由己○○保管。己○○可預見一般人取得他人金融帳戶使
    用常與財產犯罪密切相關，且取得他人存摺之目的在於掩飾
    犯罪所得之財物或財產上利益不易遭人追查，又對於提供帳
    戶雖無引發他人萌生犯罪之確信，但仍以縱若有人持以犯罪
    ，亦無違反其本意之幫助犯意，及意圖為自己不法所有之侵
    占犯意，於九十七年四月七日至同年五月五日間之某日，在
    不詳地點，將其所代為保管而持有之寅○○、卯○○上開帳
    戶之存摺、提款卡、密碼，變易持有為所有之意思侵占入己
    ，並提供予真實姓名年籍不詳成年男子，以此方式幫助他人
    犯罪。未幾，上開存摺、提款卡、密碼等物，便由不詳成年
    人等使用，而渠等基於意圖為自己不法所有之犯意聯絡，為
    下列詐欺行為：
  (一)不詳成年人等先盜用乙○○在奇摩拍賣網「maggie764」 之
    帳號，並以該帳號在奇摩拍賣網上刊登販賣手機之不實訊息
    ，適癸○○於九十七年五月二十日某時，在其宜蘭縣住處（
    地址詳卷）上奇摩拍賣網購物，發現此不實訊息，誤信為真
    而陷於錯誤，於同日下午一時六分許，經由土地銀行網路Ａ
    ＴＭ匯款新臺幣（下同）四千三百三十元（併案意旨書誤載
    為四千三百元）至寅○○上開帳戶內，旋遭不詳成年人等提
    領。嗣癸○○匯款後並未收到貨品，始知受騙而報警處理，
    經警依上開帳戶資料，循線查獲。
  (二)庚○○於九十七年五月二十日某時，在其臺北縣住處（地址
    詳卷）上奇摩拍賣網購物，發現前述之不實訊息，誤信為真
    而陷於錯誤，於同日下午二時許，至國泰世華商業銀行以臨
    櫃匯款之方式，匯款四千六百三十元至寅○○上開帳戶內，
    旋遭不詳成年人等提領。嗣庚○○匯款後並未收到貨品，始
    知受騙而報警處理，經警依上開帳戶資料，循線查獲。
  (三)戊○○之夫丙○○於九十七年五月二十日某時，在其桃園縣
    桃園市住處（地址詳卷）上奇摩拍賣網購物，發現此不實訊
    息，誤信為真而陷於錯誤，於同日下午二時四十三分許，由
    戊○○至國泰世華商業銀行自動櫃員機匯款四千一百八十元
    至寅○○上開帳戶內，旋遭不詳成年人等提領。嗣戊○○匯
    款後並未收到貨品，始知受騙而報警處理，經警依上開帳戶
    資料，循線查獲。
  (四)不詳成年人等於九十七年五月二十日下午三時許，推由其中
    一人撥打電話予甲○○，自稱臺灣臺北地方法院檢察署書記
    官，向甲○○謊稱其帳戶遭盜用，要求甲○○將帳戶內存款
    匯至寅○○上開帳戶，以利清查云云，致甲○○陷於錯誤，
    而於同年月二十一日下午五時三十分許，到屏東縣屏東市○○路二八七號合作金庫銀行匯款十六萬元至寅○○上開帳戶
    ，旋遭不詳成年人等提領。嗣甲○○發覺有異，始知受騙而
    報警處理，經警依上開帳戶資料，循線查獲。
  (五)不詳成年人等於九十七年五月二十一日下午一時許，推由其
    中一人撥打電話予辛○○，自稱高雄市警察局警官，向辛○○謊稱其個人資料遭盜用，要求辛○○配合辦案云云，又由
    另一人冒用地檢署書記官名義撥打電話予辛○○，向其訛稱
    寅○○上開帳戶係監管帳戶，要求辛○○匯款至該帳戶以示
    清白云云，致辛○○陷於錯誤，而於同日下午三時三十七分
    許，到國泰世華商業銀行建國分行匯款八萬元至寅○○上開
    帳戶，旋遭不詳成年人等提領。嗣辛○○發覺有異，始知受
    騙而報警處理，經警依上開帳戶資料，循線查獲。
  (六)不詳成年人等於九十七年五月二十二日上午十時許，撥打電
    話予壬○○，佯裝為臺灣高雄地方法院檢察署書記官，並表
    示壬○○之郵局帳戶遭他人作為洗錢帳戶，需將帳戶內之金
    錢轉入指定帳戶，以免被凍結云云，同時傳真虛偽之「臺灣
    高雄地方法院檢察署刑事傳票」、「法務部執行假扣押處份
    命令」給壬○○，致使壬○○陷於錯誤，於同日至臺北富邦
    商業銀行南港分行，匯款八萬二千元至卯○○之上開帳戶，
    所匯款項遭提領一空。嗣壬○○發覺有異，始知受騙而報警
    處理，經警依上開帳戶資料，循線查獲。
二、案經桃園縣政府警察局桃園分局報請臺灣桃園地方法院檢察
    署呈請臺灣高等法院檢察署令轉臺灣臺中地方法院檢察署檢
    察官偵查起訴，及臺北縣政府警察局板橋分局、臺中市警察
    局第一分局報請臺灣臺中地方法院檢察署檢察官移送併辦。
    理  由
一、程序方面：
  (一)按被告以外之人於審判外之陳述，雖不符刑事訴訟法第一百
    五十九條之一至之四之規定，而經當事人於審判程序同意作
    為證據，法院審酌該言詞陳述或書面陳述作成時之情況，認
    為適當者，亦得為證據；當事人、代理人或辯護人於法院調
    查證據時，知有同法第一百五十九條第一項不得為證據之情
    形，而未於言詞辯論終結前聲明異議者，視為有前項之同意
    ，刑事訴訟法第一百五十九條之五定有明文。查被告己○○
    於原審同意將被害人癸○○、庚○○、戊○○、甲○○、辛○○、壬○○於警詢中陳述做為證據（參見原審卷第一五頁
    背面），於本院亦不爭執該等證據能力，本院審酌該警詢筆
    錄作成時之情況，亦認為適當，則依刑事訴訟法第一百五十
    九條之五第一項之規定，為傳聞法則之例外，有證據能力，
    本院自得引為判決參考之依據，合先敘明。
  (二)次按被告以外之人於審判外向法官所為之陳述，得為證據，
    刑事訴訟法第一百五十九條之一第一項定有明文。查證人謝
    智元於九十七年十一月十九日、同年月二十六日原審法院另
    案九十七年度易字第三九六七號詐欺案件審理時，在承審法
    官面前具結所為之證述，依刑事訴訟法第一百五十九條之一
    第一項之規定，得為證據，合先敘明。
  (三)又按除顯有不可信之情況外，公務員職務上製作之紀錄文書
    、證明文書，亦得為證據，刑事訴訟法第一百五十九條之四
    第一款定有明文。查臺中縣警察局太平分局新平派出所遺失
    物品登記簿影本一紙係公務員職務上製作之紀錄文書，為公
    務員依職權所為，與其責任、信譽攸關，若有錯誤、虛偽，
    公務員可能因此擔負刑事及行政責任，且該等文書經常處於
    可能受公開檢查之狀態，其正確性及真實之保障極高，故並
    無顯有不可信之情況，依上開規定，自得為證據。
  (四)復按除顯有不可信之情況外，從事業務之人於業務上或通常
    業務過程所須製作之紀錄文書、證明文書，亦得為證據，刑
    事訴訟法第一百五十九條之四第二款定有明文。查國泰世華
    商業銀行西台中分行九十七年六月十三日國世銀西中第一○
    六號函覆內容及所附資料，均係從事業務之人於業務上所製
    作之紀錄文書或證明文書，與其責任、信譽攸關，若有錯誤
    、虛偽，該從事業務之人可能因此擔負刑事及行政責任，且
    該等文書經常處於可能受公開檢查之狀態，其正確性及真實
    之保障極高，故並無顯有不可信之情況，依上開規定，自得
    為證據，併予敘明。
二、訊據上訴人即被告己○○（下稱被告）固不否認上開寅○○
    與卯○○之銀行帳戶均為其所保管，並均在其持有中即放在
    工地公事包內一起丟掉的等情，惟矢口否認有何侵占及幫助
    詐欺犯行，辯稱：上開二帳戶存摺、提款卡、密碼伊放在工
    地之公事包內而不見，伊沒有交給詐欺集團云云。惟查：
  (一)被害人癸○○、庚○○、戊○○、甲○○、辛○○及壬○○
    等人受不詳成年人等詐騙，以致陷於錯誤，而於前揭時、地
    ，其中癸○○、庚○○、戊○○、甲○○、辛○○各自匯款
    四千三百三十元、四千六百三十元、四千一百八十元、十六
    萬元、八萬元至寅○○所申辦之上開帳戶內，而壬○○則匯
    款八萬二千元至卯○○所申辦之上開帳戶內等情，業據被害
    人癸○○、庚○○、戊○○、甲○○、辛○○、壬○○分別
    於警詢中指述綦詳，並為被告所不爭執，且有國泰世華商業
    銀行西台中分行九十七年六月十三日國世銀西中第一○六號
    函附之開戶資料及存款對帳單各一份（見臺中市警察局第一
    分局卷第十五至十九頁），及土地銀行網路ＡＴＭ交易明細
    表影本一紙（見臺北縣政府警察局板橋分局影卷第二四頁）
    、國泰世華商業銀行存款存根影本一紙（同上卷第三三頁）
    、國泰世華銀行自動櫃員機交易明細表影本一紙（同上卷第
    三九頁）、合作金庫銀行匯款申請書回條聯影本一紙（同上
    卷第四七頁）、國泰世華商業銀行存款存根影本一紙（見臺
    中市警察局第一分局卷第二八頁）、壬○○所提出之「臺灣
    高雄地方法院檢察署刑事傳票」、「法務部執行假扣押處份
    命令」、匯款委託書影本。國泰世華商業銀行西臺中分行九
    十七年九月二十日國世銀西中字第一六一號函文及其檢附之
    帳號000000000000號帳戶交易明細表及領取回
    條影本在卷可憑，足見被告所保管之寅○○與卯○○之上開
    二帳戶確為不詳成年人等用來掩飾詐欺犯罪之出入帳戶。
  (二)證人寅○○於原審證稱：伊有開設上開國泰世華銀行西臺中
    分行帳戶，因為在柯能公司工作要作為薪資轉帳用，但伊後
    來沒有拿到該帳戶存摺、提款卡及相關密碼，因為當時伊也
    在佳樺機電有限公司服務，沒有在柯能公司做，所以就沒有
    使用該帳戶，也忘了有辦理該帳戶等語（見原審卷第三八至
    三九頁），證人卯○○於原審亦證稱：伊有開設上開國泰世
    華銀行西臺中分行帳戶，因為在柯能公司工作要作為薪資轉
    帳用，但伊後來沒有拿到該帳戶存摺、提款卡及相關密碼，
    因為伊後來就沒有在柯能公司工作，沒有人通知伊去領取上
    開帳戶之存摺、提款卡及相關密碼等語（見原審卷第四十五
    頁背面至四十六頁）。是上開寅○○、卯○○之國泰世華銀
    行西臺中分行帳戶確為證人寅○○、卯○○為轉帳薪資所申
    請，惟證人寅○○、卯○○之後未在柯能公司工作，而未取
    得該帳戶之存摺、提款卡、密碼無訛。且被告於警詢中供稱
    ：因為證人寅○○是伊公司員工，伊公司要求所有員工在國
    泰世華銀行開戶以便薪資轉帳，所以國泰世華銀行業務員至
    伊公司幫證人寅○○等約十人開戶，開完戶證人寅○○就離
    職了，所以銀行將證人寅○○的帳戶及提款卡送到公司時，
    就由伊幫證人寅○○保管等語（見臺北縣政府警察局板橋分
    局影卷第三頁），又於原審供稱：因為公司負責人謝智元叫
    證人丑○○過去公司拿上開帳戶，領回之後在工地由證人丑
    ○○發放，其中證人丑○○在發放之前還有拿回銀行做網路
    密碼更改，更改之後再將存摺、提款卡、密碼交給帳戶所有
    人，因為證人寅○○、卯○○當時沒有在工地，所以沒有發
    放，因為伊是工頭，所以證人葉子盛將寅○○、卯○○之帳
    戶存摺、提款卡、密碼交給伊，伊就放在公事包內等語（見
    原審卷第八七頁），亦核與證人謝智元於原審法院另案審理
    時結證稱：因為四月七日辦好之後，馬上就轉交給被告，被
    告叫丑○○來領去等語（見原審法院九十七年度易字第三九
    六七號刑事卷宗影卷第十八頁），及證人丑○○於原審結證
    稱：「老闆謝智元打電話給工頭己○○，己○○派我去銀行
    將存摺、提款卡領回，我領了七本存摺、提款卡，含我自己
    的。領回之後，我將自己的拿起來，其他的給己○○，當場
    就發放存摺、提款卡。卯○○的沒有發，因為他不在，他已
    經離職了。」等語（見原審卷第五十四頁背面）相符，再參
    照九十七年度偵字第一八一六二號卷第三十五頁之國泰世華
    銀行之卯○○存摺、提款卡、密碼領取回條上記載於四月七
    日領取照會等情，可見謝智元確係於九十七年四月七日當日
    通知被告，由被告指派丑○○領取得寅○○、卯○○等人之
    帳戶存摺等物。顯見被告於警詢辯稱係於九十七年七月十五
    日始開始保管卯○○、寅○○之帳戶存摺等物云云（見臺中
    市警察局第一分局卷第一頁背面），有所不實。且被告已知
    上開帳戶原係供證人寅○○、卯○○薪資轉帳之用，而證人
    寅○○、卯○○均已離職，上開二帳戶之存摺、提款卡、密
    碼理應繳回柯能公司或通知證人寅○○、卯○○領回，實無
    一直放在被告個人公事包內之必要，然被告卻未將寅○○、
    卯○○之存摺、提款卡、密碼返還公司或寅○○、卯○○本
    人，仍將之置於其實力支配持有下，顯見被告確有為自己不
    法所有之意圖，而據為己有之犯意。
  (三)被告固於警詢辯稱：九十七年四月十五日當天伊有用電話通
    知寅○○、卯○○二人領回上開帳戶之存摺、提款卡、密碼
    ，但寅○○、卯○○二人均表示因故無法前來，所以就由伊
    繼續保管云云（見臺中市警察局第一分局卷第二頁），惟證
    人寅○○於原審卻結證稱：被告於九十七年四月底左右，通
    知伊去領存摺，他說存摺已經辦理出來，要伊過去他那邊領
    回去，因為伊當時在佳樺公司工作，又忙，過一陣子就忘了
    云云（見原審卷第四○頁）；證人卯○○於原審則證稱：伊
    於離開柯能公司後，沒有任何人通知伊去領取上開帳戶之存
    摺、提款卡及相關密碼，也沒有任何人告訴伊上開存摺、提
    款卡及相關密碼在何人那裡，也沒有任何人通知伊上開帳戶
    存摺、提款卡及相關密碼已經遺失了，大約五月二十五日伊
    堂哥陳景謨通知伊，我才知道，因為陳景謨也在柯能公司任
    職，是柯能老闆謝智元告訴伊堂哥陳景謨，陳景謨才告訴我
    伊，己○○沒有告訴伊，伊的帳戶資料由他保管，己○○知
    道伊家住址，九十七年四月七日己○○有來過伊家，因為伊
    等在工地有賭博，他可能要來伊家向伊討債等語（見原審卷
    第四十六頁正、背面），顯見被告於取得卯○○之帳戶存摺
    、提款卡及相關密碼後，始終未通知卯○○，被告上開警詢
    有關曾通知卯○○之供述，已有不實。再參以證人卯○○證
    稱：其積欠被告賭債一百四十幾萬元，其因此離開公司等語
    （見原審卷第四十七頁背面），而被告於九十七年四月七日
    取得上開帳戶存摺後之當日，既曾前去卯○○住家找卯○○
    ，被告卻隱而未將存摺、提款卡、密碼予於卯○○，益見其
    有因卯○○積欠賭債未還而予扣留之意，並有易持有為所有
    而提供卯○○之帳戶存摺、提款卡、密碼交予詐欺集團使用
    之動機。雖被告與證人寅○○均陳稱被告有以電話通知證人
    寅○○領取上開帳戶之存摺等物，然對電話通知日期所述不
    一，已非無疑；縱被告有向證人寅○○以電話通知領取上開
    帳戶之存摺等物，然證人寅○○即已表示無法前去領取，被
    告亦應將上開帳戶之存摺、提款卡、密碼繳回柯能公司，方
    為正辦，豈有將上開帳戶之存摺、提款卡、密碼一直放在其
    個人公事包內之理，況且被告於警詢中自承：沒有人要伊代
    為保管等語（見臺中市警察局第一分局卷第二頁），是被告
    並無持續保管持有寅○○帳戶存摺、提款卡、密碼之義務及
    必要。而寅○○與卯○○之帳戶存摺、提款卡、密碼即一同
    在被告保管持有中，並且據被告於本院自承：上開二未帳戶
    存摺、提款卡、密碼均係均放在伊公事包內一起丟掉等語（
    本院卷第四十二頁背面），則被告於將卯○○之帳戶存摺、
    提款卡、密碼交予詐欺集團時，將寅○○之帳戶存摺、提款
    卡、密碼一併交予詐欺集團使用，則要屬合於情理之事。
  (四)又被告於警詢時辯稱：證人寅○○於九十七年五月二十二日
    要向伊拿時，伊才發現遭竊云云（見臺北縣政府警察局板橋
    分局影卷第三頁），又於警詢供稱：「卯○○於五月十五日
    左右來向我要領回他的帳戶資料，寅○○則是於五月二十日
    左右要來向我領回，我就是當時發現遺失的。」云云（見臺
    中市警察局第一分局卷第二頁背面），復於偵查中辯稱：證
    人寅○○過來拿時，伊才發現存摺、提款卡不見，伊二十日
    告訴證人寅○○，二十二日陪同寅○○去太平報警，結果說
    不受理云云（見臺灣臺中地方法院檢察署九十七年度偵字第
    一八六七○號偵查卷第二七頁），再於偵查中改稱：伊發現
    的時候約五月二十日，伊發現之後通知證人寅○○叫他去報
    案云云（見臺灣臺中地方法院檢察署九十七年度偵字第二五
    六七六號偵查卷第一五頁），又於原審法院另案審理時陳稱
    ：五月二十日發現二本存摺不見，那時沒有卯○○的電話，
    伊先通知證人寅○○，伊叫證人寅○○報警，伊是過了二、
    三天才跟老闆講云云（見原審法院另案九十七年度易字第三
    九六七號刑事卷宗影卷第一五頁、第一六頁）。被告對於發
    現上開帳戶存摺、提款卡、密碼不見之原因，先是說因證人
    寅○○至工地向其拿取存摺才發現不見，後改稱是發現存摺
    不見才通知證人寅○○報警，前後不一，且對其發現日期亦
    在五月二十日或五月二十二日間反覆，被告後雖定調於五月
    二十日，然被告對為何可在五月二十日發現上開帳戶存摺等
    物不見，竟於原審辯稱：伊是於五月二十日在工地公事包發
    現不見，因為那天是總統選舉，剛好有空整理公事包，才發
    現不見了云云（見原審卷第八八頁），惟九十七年我國總統
    大選係在三月二十二日舉行，五月二十日是總統就職日，益
    見被告辯稱於九十七年五月二十日發現帳戶不見，顯不實在
    。況且即使以被告前揭於警詢供稱：「卯○○於五月十五日
    左右來向我要領回他的帳戶資料，寅○○則是於五月二十日
    左右要來向我領回，我就是當時發現遺失的。」云云而言，
    參以被告於警詢亦自承其工地的公事包每天大約使用一至二
    次等語（見臺中市警察局第一分局卷第二頁），則被告似亦
    應於卯○○五月十五日要取回帳戶資料，即能發現二本帳戶
    是否存在，焉會在五月二十日始發現？益徵其所述不實。
  (五)證人寅○○於原審證稱：柯能公司老闆透過佳樺公司老闆告
    訴伊帳戶被列為警示帳戶，被告才跟伊聯繫，是被告打電話
    給伊，說帳戶遺失了，並沒有伊要向被告拿存摺、提款卡、
    密碼時，被告才發現這些東西不見了這件事，九十七年五月
    二十七日伊去國泰世華銀行西臺中分行辦理掛失及說明之後
    ，被告陪伊至五權路與民權路附近派出所報案後，被告又陪
    伊至太平派出所報案等言（參見原審卷第四二頁背面、第四
    三頁），而證人謝智元於原審法院另案審理時證稱：銀行在
    九十七年五月二十六日中午二點打電話給伊，說卯○○、寅
    ○○的簿子有問題，伊就問銀行有什麼問題，銀行說帳戶變
    成警示帳戶，伊就通知他們二人馬上報警，之後伊有打電話
    問被告，被告說那二本簿子不見了，也沒有轉交給他們，被
    告說放在福利社的包包裡不見了等語（參見原審法院另案九
    十七年度易字第三九六七號刑事卷宗影卷第十頁），又證稱
    ：是銀行打電話跟伊說帳戶有問題，帳戶列入警示戶，伊才
    知道簿子出問題，被告根本沒有跟伊講，是伊去問他，他才
    跟伊說他在三、四天前發現包包不見了，伊問他為何沒有通
    知伊，他說包包是放在福利社不見了，伊說這個要馬上報警
    ，且報警時間是在五月二十六日以後的事情，報警也是伊叫
    他們去報警的等語（同上卷第十八頁），參以原審依職權向
    臺中縣警察局太平分局新平派出所調取證人寅○○申報帳戶
    遺失之紀錄，查知證人寅○○係於九十七年五月二十六日向
    新平派出所申報遺失，此有臺中縣警察局太平分局新平派出
    所遺失物品登記簿影本一紙在卷可憑（見原審卷第七四頁）
    。則對照證人寅○○、謝智元及原審所調得之前開資料，可
    知當時是國泰世華銀行於九十七年五月二十六日先通知證人
    謝智元寅○○帳戶列為警示帳戶，證人謝智元才又通知證人
    寅○○及被告，證人寅○○並於該日至臺中縣警察局太平分
    局新平派出所申報帳戶遺失，再於隔日至國泰世華銀行西臺
    中分行掛失，又與被告至該分行附近派出所報遺失，然因上
    開帳戶已列為警示帳戶而遭拒絕受理，與被告前揭所辯完全
    不符。又依證人謝智元前揭證述，被告既已於九十七年五月
    二十六日前三、四天就發現上開帳戶之存摺等物不見，為何
    不立即報警，反是在證人謝智元通知及要求下，才被動通知
    證人寅○○及報案，惟報案當時上開帳戶遭列為警示帳戶，
    已無實益，足徵上開帳戶之存摺、提款卡、密碼係被告交予
    他人供不法使用，被告方一直掩飾上開帳戶之存摺、提款卡
    、密碼已不在其持有之事實。
  (六)證人葉子盛於原審結證稱：工作閒聊時，被告有跟伊提到存
    摺可以賣等語（見原審卷第五六頁背面，其於偵查中亦為相
    同之供稱，見九十七年度偵字第二五六七六號卷第十六頁）
    ，其於原審並證稱：伊有跟被告講伊要拿帳戶存摺去賣，被
    告知道並有點頭表示同意，伊跟被告說要拿存摺去賣，並沒
    有說要拿何人的存摺去賣，也沒有說要拿幾個存摺去賣，被
    告之所以同意要讓伊拿去賣，是如果賣了可以分；伊當時在
    被告的黑色包內只拿卯○○的存摺及提款，包包內還有另外
    一本寅○○存摺、提款卡，但伊沒有拿寅○○的，伊拿了卯
    ○○存摺、提款卡後拿回放在與子○○一起住的大雅路住處
    ，被子○○看到，子○○將卯○○存摺、提款卡丟到垃圾筒
    ，叫伊不要賣，後被告叫伊拿回去還他，伊就從垃圾筒再將
    卯○○存摺、提款卡撿回來，下班時拿回工地，偷偷的塞到
    被告的包包內，因為當時伊與被告在工作上有些不愉快，有
    一次被告問伊本子呢，伊說好伊會拿給他，第一天忘記拿，
    第二天又找伊拿，伊也忘記帶，到第三天伊才將卯○○存摺
    、提款卡還給他，但伊沒有親手交給他，是塞回他的包包內
    等語（見原審卷第五十五至五十六頁）。而被告於原審亦自
    承：當初在工地時，丑○○說過想拿簿子去賣，又剛好當時
    他缺錢等語（參見原審卷第一○三頁），顯見證人丑○○所
    證不虛，可見被告曾有與證人丑○○欲變賣上開卯○○、寅
    ○○之帳戶存摺等物之念頭，被告顯然知悉帳戶存摺可以賣
    錢。
  (七)而上開寅○○、卯○○之二本帳戶存摺、提款卡、密碼在供
    不詳成年人等做為詐欺出入帳戶前，最終係在被告之保管持
    有下一起不見，被告對其所辯寅○○、卯○○之帳戶遭竊或
    遺失乙節亦不能舉證以實其說，其空言抗辯，顯無可採。且
    參諸卷附上開寅○○、卯○○二帳戶之交易明細紀錄（見臺
    中市警察局第一分局卷第十八至十九頁、第二十二至二十三
    頁），寅○○之帳戶自九十七年五月八日起至九十七年五月
    二十二日止，即有異常提領情形（同日匯款、同日領款），
    而卯○○之帳戶則自九十七年五月五日至九十七年五月二十
    二日止，亦有異常提領情形，被害人遭詐騙匯款至該等帳戶
    之時間相當接近。且該二個帳戶內，均有來自「00000
    0000000」之存款紀錄（寅○○之帳戶為九十七年五
    月八日存入三萬元，卯○○之帳戶為九十七年五月七日及十
    二日各存入三萬元），顯見係同一犯罪集團於同一時間內取
    得寅○○、卯○○之金融機構帳戶，並作為詐騙他人之工具
    。益見被告應係於九十七年四月七日至同年五月五日間之某
    日以同一行為將上開寅○○、卯○○帳戶之存摺、提款卡、
    密碼易持有為所有而交予他人供不法使用。
  (八)按刑法上之故意，可分為直接故意與不確定故意（間接故意
    ），所謂「不確定故意」，係指行為人對於構成犯罪之事實
    ，預見其發生而其發生並不違背其本意者，刑法第十三條第
    二項定有明文；且衡諸常情，一般國人向金融機構開設帳戶
    ，並無任何法令限制，若係正當用途，大可光明正大，自行
    申請供己使用，何必要他人提供？再者，帳戶之用途係用來
    存提款項，而存摺、提款卡、密碼等均係個人重要之物件，
    並具有一定金融交易目的及識別意義，一旦有人收集他人帳
    戶及上開物品供做不明使用，依一般認知，必是隱身幕後之
    使用人欲利用人頭帳戶掩飾犯行免於遭人追查，自極易於令
    人有與不法犯罪之目的相關之合理懷疑。被告為二十歲以上
    具一般社會智識經驗之成年人，業如前述，自應知不詳成年
    人等利用上開帳戶作犯罪之用，是其對於他人利用上開帳戶
    之存摺、提款卡、密碼作為犯詐欺罪之出入帳戶等情，能預
    見其發生且其發生不違背其本意，其有幫助該不詳人等利用
    上開帳戶之存摺、提款卡、密碼犯詐欺罪之不確定故意，允
    無疑義。
  (九)綜上，本案事證明確，被告犯行洵堪認定，應依法論科。
三、論罪科刑：
  (一)被告將其所保管持有之上開寅○○、卯○○帳戶存摺、提款
    卡、密碼，變更持有為所有而交予他人，核其所為，係犯刑
    法第三百三十五條第一項普通侵占罪；又被告基於幫助詐欺
    之不確定故意，提供上開帳戶之存摺、提款卡、密碼予不詳
    成年人等使用，作為詐欺所用之出入帳戶，幫助不詳成年人
    等取得詐欺被害人款項之行為，核其所為，係犯刑法第三十
    條第一項、第三百三十九條第一項詐欺取財罪之幫助犯。
  (二)被告以一交付帳戶行為，同時觸犯普通侵占二罪，及幫助詐
    欺取財六罪，為想像競合犯，應依刑法第五十五條規定，從
    一從罪之普通侵占罪處斷；公訴人雖未就被告侵占寅○○、
    卯○○之帳戶存摺、提款卡、密碼之普通侵占罪部分，及犯
    罪事實欄一、(一)、(二)、(五)、(六)幫助詐欺取財部分起訴（含臺
    灣臺中地方法院檢察署九十八年度偵字第一六五六七、一六
    五六八號移送本院併辦審理部分），惟此等部分與已起訴部
    分，有想像競合之裁判上一罪之關係，為起訴效力所及，本
    院自得一併審理。
  (三)原審以被告之罪證明確，予以論罪科刑，固非無見，惟原判
    決就被告係於九十七年四月七日至同年五月五日間之某日為
    本件之犯罪，原審認係於九十七年四月七日至同年五月十九
    日間之某日，容有誤認。且原判決就被告係以同一行為侵占
    卯○○帳戶存摺、提款卡、密碼，並將之提供予不詳成年人
    之詐欺集團使用以詐騙被害人壬○○部分（如前述二、(七)所
    示），未適用刑法第五十五條論以想像競合犯一併審理，而
    以被告是否同一時、地將寅○○、卯○○帳戶交予他人使用
    ，卷內即乏證據證明，檢察官就此亦未進一步舉證，認無從
    認與起訴經判決有罪部分具裁判上一罪關係，不能併案審理
    等情，亦有未洽。被告上訴意旨仍否認犯罪，雖無理由，惟
    檢察官上訴認原審未就屬裁判上一罪關係之併案部分一併審
    理為不當，為有理由，原判決既有上開可議之處，即屬無可
    維持，自應由本院予以撤銷改判。
  (四)爰審酌被告所為嚴重擾亂金融交易秩序及阻礙國家偵查追緝
    之行使，造成寅○○、卯○○有遭刑事追訴之危險，暨其智
    識、犯罪目的、手段、犯罪所生危害，被害人乙○○等被詐
    騙之金額合計達三十三萬五千一百四十元，及犯後矢口否認
    犯行，態度不佳等一切情狀，量處如主文所示之刑，並諭知
    易科罰金之折算標準，以示懲儆。
據上論斷，應依刑事訴訟法第三百六十九條第一項前段、第三百
六十四條、第二百九十九條第一項前段，刑法第三十條第一項、
第三百三十九條第一項、第三百三十五條第一項、第四十一條第
一項前段、第五十五條，刑法施行法第一條之一第一項、第二項
前段，判決如主文。
本案經檢察官丁○○到庭執行職務。
中    華    民    國    98    年    9     月    23    日
            刑事第五庭  審判長法  官  趙  春  碧
                              法  官  林  宜  民
                              法  官  賴  恭  利
上列正本證明與原本無異。
不得上訴。
                              書記官  林  桂  鳳
中    華    民    國    98    年    9     月    23    日
附錄論罪科刑法條
刑法第三百三十五條第一項
意圖為自己或第三人不法之所有，而侵占自己持有他人之物者，
處五年以下有期徒刑、拘役或科或併科一千元以下罰金。
刑法第三百三十九條第一項
意圖為自己或第三人不法之所有，以詐術使人將本人或第三人之
物交付者，處五年以下有期徒刑、拘役或科或併科一千元以下罰
金。


司法院資訊處製作；財團法人民間司法改革基金會備份。
